ACORDAO-COMPLETO-2407008

ACÓRDÃO 5479/2020 ATA 14/2020 - PRIMEIRA CÂMARA

VISTOS, relatados e discutidos estes autos de atos de reforma de Francisco Cerqueira e Ruy Ferreira, militares do Comando do Exército; 
ACORDAM os Ministros do Tribunal de Contas da União, reunidos em sessão da Primeira Câmara, diante das razões expostas pelo relator, em: 
9.1. julgar legal e ordenar o registro do ato de reforma de Francisco Cerqueira;
9.2. julgar ilegal e negar registro ao ato de reforma de Ruy Ferreira;
9.3. dispensar, com fulcro no Enunciado 106 da Súmula da Jurisprudência do TCU, a devolução dos valores indevidamente recebidos até a data da ciência desta deliberação;
9.4. determinar ao Comando do Exército, com fulcro no art. 45 da Lei 8.443/1992, que:
9.4.1. faça cessar os pagamentos decorrentes do ato impugnado e comunique as providências adotadas ao TCU no prazo de quinze dias, nos termos dos arts. 262, caput, do Regimento Interno do TCU e 8º, caput, da Resolução TCU 206/2007;
9.4.2. cadastre novo ato, livre da irregularidade apontada, e submeta-o ao TCU no prazo de trinta dias, nos termos dos arts. 262, § 2º, do Regimento Interno do TCU e 19, § 3º, da Instrução Normativa TCU 78/2018;
9.4.3. dê ciência do teor desta deliberação ao interessado e encaminhe comprovante da data de ciência pelo interessado ao TCU no prazo de trinta dias, nos termos do art. 4º, § 3º, da Resolução TCU 170/2004, alertando-o de que o efeito suspensivo proveniente de eventual interposição de recurso junto ao TCU não o exime da devolução dos valores indevidamente percebidos após a notificação, caso o recurso não seja provido.
9.5. determinar a¿ Secretaria de Fiscalização de Pessoal que monitore o cumprimento das determinações feitas.

Atos de concessão de reforma.

Primeira Câmara

Nona Região Militar.

3. Interessados/Responsáveis:
3.1. Interessados: Francisco Cerqueira (XXX.233.691-XX); Ruy Ferreira (XXX.166.777-XX).

13.1. Ministros presentes: Benjamin Zymler (na Presidência), Walton Alencar Rodrigues (Relator), Bruno Dantas e Vital do Rêgo.
13.2. Ministro-Substituto presente: Weder de Oliveira.

WALTON ALENCAR RODRIGUES

Adoto, como relatório, a instrução da Secretaria de Fiscalização de Pessoal (peças 5-6) , que contou com a anuência do MPTCU, representado pelo Procurador Júlio Marcelo de Oliveira (peça 7) :
INTRODUÇÃO
1. Trata-se de atos de concessão de reforma a Francisco Cerqueira (CPF XXX.233.691-XX) e Ruy Ferreira (CPF XXX.166.777-XX) , militares do Comando do Exército. 
2. Os atos foram submetidos à apreciação do Tribunal de Contas da União (TCU) para fim de registro, nos termos do art. 71, inciso III, da Constituição Federal. O cadastramento e a disponibilização ao TCU ocorreram por intermédio do Sistema de Apreciação e Registro de Atos de Admissão e Concessões (Sisac) , na forma dos arts. 2º, caput e inciso V, e 4º, caput, da então Instrução Normativa - TCU 55/2007.
EXAME TÉCNICO
3. Os procedimentos para exame, apreciação e registro de atos de pessoal encontram-se, atualmente, estabelecidos na Instrução Normativa - TCU 78/2018 e na Resolução - TCU 206/2007. Em seus arts. 4º, § 2º, e 3º, § 3º, respectivamente, essas normas dispõem que os atos de pessoal disponibilizados por meio do Sisac devem ser submetidos a crítica automatizada do próprio sistema, com base em parâmetros predefinidos.
4. Relativamente aos atos de concessão de reforma, as rotinas de crítica das informações cadastradas no Sisac foram elaboradas e validadas levando-se em conta as peculiaridades desses atos. Os itens de verificação do sistema compreendem prazos e fundamentos legais, assim como eventuais ocorrências de acumulação. Trata-se de verificações mais abrangentes, minuciosas e precisas do que aquelas que podem ser realizadas por mãos humanas, proporcionando um nível de segurança ainda maior.
5. Além da crítica automatizada, há verificação humana adicional no caso de haver alertas do sistema ou informações não formatadas, como esclarecimentos do gestor ou do controle interno. 
6. Pesquisas aos sistemas internos do Tribunal e a análise dos atos evidenciou que:
a) O Sr. Francisco Cerqueira alcançou proventos com base no soldo da graduação imediata na passagem para a inatividade por contar com mais de trinta anos de serviço, de acordo com o art. 122 da Lei 5.787/1972, não existindo óbices à apreciação pela legalidade de seu ato;
b) O Sr. Ruy Ferreira possui um ato inicial de reforma (ato 10003371-07-2013-001162-9) que concede reforma ao interessado por idade limite de permanência na reserva. Pretende na alteração, ato agora analisado, alcançar proventos com base no soldo de 2º Tenente por invalidez posterior à reforma inicial por idade, situação que não encontra amparo legal, conforme explicado a seguir.
7. E¿ importante salientar que esta Corte de Contas, recentemente, mudou o entendimento quanto a¿ possibilidade de o militar já¿ reformado por limite de idade para permanência na reserva receber um posto/graduação acima, para fins de proventos, por ocasião de sua reforma por incapacidade, amparada no art. 110 da Lei 6.880/1980, firmando entendimento de que apenas militares da ativa ou da reserva podem receber a majoração no posto/graduação, conforme texto da lei a seguir: 
Art. 110. O militar da ativa ou da reserva remunerada, julgado incapaz definitivamente por um dos motivos constantes dos incisos I e II do art. 108, será¿ reformado com a remuneração calculada com base no soldo correspondente ao grau hierárquico imediato ao que possuir ou que possuía na ativa, respectivamente 
§ 1º Aplica-se o disposto neste artigo aos casos previstos nos itens III, IV e V do artigo 108, quando, verificada a incapacidade definitiva, for o militar considerado inválido, isto e¿, impossibilitado total e permanentemente para qualquer trabalho. 
§ 2º Considera-se, para efeito deste artigo, grau hierárquico imediato: 
a) o de Primeiro-Tenente, para Guarda-Marinha, Aspirante-a-oficial e Suboficial ou Subtenente; 
b) o de Segundo-Tenente, para Primeiro-Sargento, Segundo-Sargento e Terceiro- 
Sargento; e 
c) o de Terceiro-Sargento, para Cabo e demais prac¿as constantes do Quadro a que se refere o artigo 16. 
§ 3º Aos benefícios previstos neste artigo e seus parágrafos poderão ser acrescidos outros relativos a¿ remuneração, estabelecidos em leis especiais, desde que o militar, ao ser reformado, já¿ satisfaça às condições por elas exigidas. 
8. Dessa forma, como no caso semelhante abordado no Acórdão 2225/2019-TCU-Plenáriolena¿rio, da Relatoria do Ministro Benjamin Zymler, entende-se que o benefício previsto no art. 110 da Lei 6.880/1980, expressamente dirigido ao militar da ativa ou da reserva remunerada, não alcança o militar reformado. 
9. O Sr. Ruy Ferreira foi reformado em 7/12/2009 por ter atingido idade limite de permanência na reserva, nos termos do art. 106, I, da Lei 6.880/1980. Pretende, no ato de alteração, a melhoria da reforma para que seus proventos passem a ser calculados com base na remuneração de posto superior na inatividade, em razão da superveniência de condição que determina a sua invalidez. 
10. Não existe, portanto, amparo legal para a concessão desta melhoria, devendo o ato de alteração da reforma ser considerado ilegal e negado o seu registro. 
CONCLUSA¿O 
11. Tendo em vista as análises dos atos de concessão de reforma, esta unidade técnica considera que o ato inicial do interessado Francisco Cerqueira (CPF XXX.233.691-XX) pode receber a chancela de legalidade e o registro por este Tribunal. Já¿ o ato de alteração de reforma do interessado Ruy Ferreira (CPF XXX.166.777-XX) deve ser considerado ilegal e negado o seu registro, já que não há amparo legal para a concessão da melhoria da sua reforma inicial. 
PROPOSTA DE ENCAMINHAMENTO 
12. Ante o exposto, propõe-se: 
a) considerar legal e determinar o registro do ato de concessão inicial de reforma a Francisco Cerqueira (CPF XXX.233.691-XX) , com fundamento nos arts. 71, inciso III, da Constituição Federal, 1º, inciso V, e 39, inciso II, da Lei 8.443/1992 e 260, § 1º, do Regimento Interno do Tribunal de Contas da União; 
b) considerar ilegal e negar o registro do ato de alteração de reforma de Ruy Ferreira (CPF XXX.166.777-XX) , com fundamento nos arts. 71, inciso III, da Constituição Federal, 1º, inciso V, e 39, inciso II, da Lei 8.443/1992 e 260, § 1º, do Regimento Interno do Tribunal de Contas da União;
b.1) dispensar o ressarcimento das quantias indevidamente recebidas de boa-fé¿ pelo interessado, consoante o disposto no Enunciado 106 da Súmula da Jurisprudência do TCU; 
b.2) determinar ao Comando do Exército que: 
b.2.1)	 no prazo de 15 (quinze) dias, a contar da ciência desta deliberação, abstenha-se de realizar pagamentos decorrentes do ato impugnado, sujeitando-se a autoridade administrativa omissa a¿ responsabilidade solidária, nos termos do art. 262, caput, do Regimento Interno/TCU; 
b.2.2)	 de¿ ciência, no prazo de 15 (quinze) dias, a contar do recebimento da notificação deste Acórdão, ao interessado, encaminhando a este Tribunal, no prazo de 30 (trinta dias) , comprovante da referida ciência; e 
b.2..3) alerte o interessado que o efeito suspensivo proveniente da interposição de possíveis recursos perante o TCU não o exime da devolução dos valores percebidos indevidamente após a respectiva notificação, caso os recursos não sejam providos. 
c) determinar a¿ Secretaria de Fiscalização de Pessoal que monitore o cumprimento das medidas indicada no subitem b.2, representando a este Tribunal, caso necessário.

não há

Procurador Júlio Marcelo de Oliveira.

REFORMA. CONCESSÃO DE POSTO HIERÁRQUICO SUPERIOR EM RAZÃO DE INCAPACIDADE DEFINITIVA OCORRIDA APÓS A REFORMA. ILEGALIDADE DE UM ATO. LEGALIDADE DO OUTRO.

REFORMA (REFO)

Secretaria de Fiscalização de Pessoal (SEFIP).

Trata-se de atos de reforma de Francisco Cerqueira e de alteração da reforma inicial de Ruy Ferreira, militares do Comando do Exército.
Os atos em análise deram entrada no TCU em 7/7/2015 e 17/8/2015, portanto.
Acolho, na íntegra, os pareces uniformes da Sefip e do Parquet, que adoto como razões de decidir, sem prejuízo das considerações que faço.
A alteração no ato de reforma inicial de Ruy Ferreira decorre de incapacidade definitiva, ocorrida em momento posterior, com reenquadramento de proventos para o grau hierárquico imediato ao que possuía na reserva remunerada.  
Esse manejo, contudo, afronta o mandamento do art. 110, caput, da Lei 6.880/1980, que expressamente confere o benefício ao militar da ativa ou da reserva remunerada que, nessa condição, é considerado incapaz, em razão das situações e moléstias listadas no art. 108, incisos II, IV e V, da mesma lei. 
A jurisprudência do TCU tem-se consolidado nesse sentido, sob o pálio do Acórdão 2225/2019-TCU-Plenáriolena¿rio. 
Ilegal, portanto, o ato de Ruy Ferreira, e legal o ato de Francisco Cerqueira.
Ante o exposto, VOTO para que este Tribunal adote a deliberação que ora submeto à apreciação deste Colegiado.
TCU, Sala das Sessões Ministro Luciano Brandão Alves de Souza, em 12 de maio de 2020.
WALTON ALENCAR RODRIGUES 
Relator